【裁判字號】    98,訴,593
【裁判日期】    980804
【裁判案由】    違反毒品危害防制條例
【裁判全文】
臺灣彰化地方法院刑事判決               98年度訴字第593號
公  訴  人  臺灣彰化地方法院檢察署檢察官
被      告  甲○○
上列被告因違反毒品危害防制條例案件，經檢察官提起公訴（98
年度毒偵字第371號），本院判決如下：
    主    文
甲○○施用第一級毒品，累犯，處有期徒刑壹年。
    犯  罪  事  實
一、甲○○前因施用毒品案件，經本院以91年度毒聲字第2490號
    裁定送觀察、勒戒後，於民國91年11月27日因無繼續施用傾
    向出監，並由臺灣彰化地方法院檢察署檢察官以91年度毒偵
    字第2203號為不起訴處分確定。復於上開觀察、勒戒執行完
    畢釋放後五年內之92年間，又因施用毒品案件，經臺灣高等
    法院臺中分院以93年度上訴字第44號裁定判處有期徒刑6月
    確定，經易科罰金於93年4月22日執行完畢。詎其猶不知警
    惕，另基於施用第一級毒品海洛因之犯意，於97年12月29日
    20時許，在彰化縣大村鄉○○路○段路旁之車上，以將海洛
    因摻入香菸內點燃吸食煙霧之方式，施用第一級毒品海洛因
    一次。嗣於97年12月30日下午4時40分許，在彰化縣員林鎮
    ○○路○段428號前，為警前往執行搜索，並經其同意採集其
    尿液送驗，結果呈可待因及嗎啡陽性反應後，始悉上情。
二、案經彰化縣警察局員林分局報請臺灣彰化地方法院檢察署檢
    察官偵查起訴。
    理    由
一、訊據被告甲○○矢口否認有何施用海洛因情事，辯稱: 伊是
    因為服用光南製藥出產之「安咳佳感冒糖漿」，所以檢驗報
    告才會有毒品反應，伊在警、偵訊中承認施用海洛因，是想
    要快點回家，及誤認檢察官會給緩起訴、喝美沙東，承認可
    避免檢察官再次傳訊云云。惟查，被告先於警詢中供承: 「
    （你罪近一次施用毒品是在何時、何地、以何方式施用?）
    我罪近一次施用毒品是於97年12月29日20時許在彰化縣大村
    鄉○○路○段路邊我得車上吸食海洛因，我當時是將第一級
    毒品海洛因放入香菸並用火點燃吸食該煙霧止癮。」、「是
    在我自由意識清醒下所製作。警方沒有對我刑求、脅迫、利
    誘或不當取供。」等語明確；及證人即為被告製作警詢筆錄
    之員警乙○○到院結證稱: 「（當時製作筆錄的過程？）當
    初我們聲請搜索票去被告家搜索，但是被告他不在家，後來
    線民通報他的車號，我們在特力屋那裡查到他，在他車上查
    獲類似海洛因的東西，但是後來檢驗是葡萄糖，當時他在特
    力屋那裡他承認他有施用海洛因。」、「（當初為何會搜索
    被告？）因為有證人指認他有施用毒品。」、「（筆錄中被
    告有提到他在97年12月29日下午8時整在大村鄉○○路路旁
    施用海洛因等語，當時被告是否這樣說？）是的。」、「（
    有無以不正的方式取供製作筆錄？）沒有。」等語；則被告
    其確在警詢中有自承施用海洛因無誤。復查，被告又於偵查
    中供述: 「民國97年12月29日晚上在大村鄉○○路與花壇鄉
    ○○○○路邊施用海洛因。」、「摻入香菸內吸食。」、「
    （以上所述是否屬實）屬實。」等語明確，是被告於偵查中
    自呈施用海洛因，復為在警詢中相一致之供述。被告雖以前
    詞置辯，惟其於警、偵訊中自承施用海洛因，無異促使檢、
    警啟動偵查程序，自有致遭起訴、判刑、入監服刑並徒留前
    科之風險，且被告有如前述之施用毒品前科，對此更應了然
    於胸，豈會一廂情願認為檢察官會給緩起訴、喝美沙東? 相
    較於向檢、警表明有喝感冒藥水，自有較高獲得不起訴之機
    會，被告竟捨此不為，於警、偵訊中為施用毒品相一致之供
    述，於本院準備程序始翻異前詞，被告之辯解顯與一般經驗
    常情有違。另查，被告於97年12月30日為警查獲時所採取之
    尿液，經送鑑驗結果，確呈嗎啡陽性反應，此有彰化縣警察
    局員林分局委託檢驗尿液代號與真實姓名對照表及詮昕科技
    股份有限公司98年1月15日濫用藥物尿液檢驗報告各一紙附
    卷可稽，再觀該尿液檢驗報告之結果，其可待因之檢出濃度
    高達2898ng/ml、嗎啡之檢出濃度高達16172ng/ml，均高於
    閾值濃度（300ng/ml）甚多；一般喝含有可待因成分之感冒
    藥水，經尿液檢驗雖可能呈現可待因、嗎啡陽性反應之現象
    ，惟應仍無法與直接施用海洛因之檢出濃度相比擬，不致有
    如被告上述可待因、嗎啡之檢出濃度，否則任何人僅喝感冒
    糖漿已可攝取如此高量之嗎啡成分以止癮，足可取代購買價
    格高昂、來源不易之海洛因矣，被告之辯稱伊服用感冒糖漿
    致尿液報告呈毒品反應，應無足採。綜上，被告於上揭時、
    地確有施用海洛因一次之犯行，已堪認定。
二、按觀察、勒戒或強制戒治執行完畢釋放後，五年內再犯毒品
    危害防制條例第10條之罪，即應直接依法追訴判決，固毋庸
    再行該條例針對「初犯」所規定之觀察、勒戒或強制戒治等
    治療程序，然若係於觀察、勒戒或強制戒治執行完畢釋放後
    ，五年後再犯第10條之罪者，則應重新依該條例第20條第1
    項、第2項關於「初犯」之規定，先行送觀察、勒戒，並依
    其觀察、勒戒結果有無繼續施用毒品傾向，以定其是否施以
    強制戒治之治療程序，再於上開治療程序執行完畢後始由檢
    察官為不起訴處分，而非直接加以追訴處罰，此觀諸現行生
    效施行之毒品危害防制條例（於92年7月9日修正公布、自93
    年1月9日施行）第20條、第23條之規定甚明。而考諸前開毒
    品危害防制條例之修正理由主要係認觀察、勒戒或強制戒治
    後五年後再犯者，顯見前所實施之觀察、勒戒或強制戒治已
    足以遮斷其施用毒品之癮，為期自新及協助其斷除毒癮，對
    此五年後再犯者仍適用初犯之規定（即該條例第20條第3項
    之規定），即先經觀察、勒戒、強制戒治之程序，且為配合
    簡化施用毒品犯之刑事處遇程序，並鑑於經觀察、勒戒或強
    制戒治執行完畢釋放後五年內再犯者，其再犯率甚高，原據
    以實施之觀察勒戒及強制戒治既已無法收其實效，自應施以
    刑事處遇，凡此俱見現行毒品危害防制條例於修正時刪除修
    正前二犯及三犯之規定，一改修法前繁雜之處遇程序，僅將
    施用毒品犯簡化區分為初犯、再犯外，並認施用毒品者係屬
    病患性犯人，以觀察、勒戒戒除其身癮，併以強制戒治方式
    祛除心癮之措施。由是觀之，現行毒品危害防制條例仍採「
    刑罰處遇程序」與「治療之保安處分程序」二者併行之方式
    ，並將施用毒品者區分為「初犯」與「再犯」之不同，詳言
    之，倘毒品施用者係前經觀察、勒戒或強制戒制等治療程序
    執行完畢五年後，始再施用毒品之「初犯」，因認前所執行
    之觀察、勒戒或強制戒治足收戒除毒癮之效，自應重新先經
    觀察、勒戒或強制戒治等治療程序，並於治療程序執行完畢
    後由檢察官直接為不起訴處分，毋庸對之追訴處罰，反觀，
    在「再犯」之情形，因其先前所為治療程序顯未能收祛除毒
    癮之實效，且考量施用毒品者之再犯率偏高，乃簡化其刑事
    處遇程序，而對之直接追訴處罰，不再施以保安處分之治療
    程序，是現行毒品危害防制條例所採「初犯」與「再犯」之
    界分，已揚棄過去修正前毒品危害防制條例所採一、二、三
    犯之判斷標準及處遇程序，且側重於觀察、勒戒或強制戒治
    等治療程序是否確實收其成效。因之，對於所謂「初犯」與
    「再犯」之區別，除應視其是否於觀察、勒戒或強制戒治執
    行完畢釋放後，五年後再犯者外，尚應兼顧其前次所施予觀
    察、勒戒、強制戒治程序之成效以資判斷，如此方能貫徹現
    行毒品危害防制條例之修正立法意旨，且細繹現行毒品危害
    防制條例第20條、第23條之立法理由可知，所謂「再犯」應
    係指依該條例規定執行觀察、勒戒、強制戒治完畢釋放，再
    犯施用毒品罪者均屬之，是對於現行毒品危害防制條例第20
    條第3項規定「觀察、勒戒或強制戒治執行完畢後，五年後
    再犯」之解釋，自應限於該施用毒品之行為人於觀察、勒戒
    或強制戒治執行完畢後五年內均未再有任何施用毒品之犯行
    ，始足當之，茍其施用毒品之犯行，前經觀察、勒戒或強制
    戒治執行完畢後，五年內曾因再犯施用第一、二級毒品之行
    為，而經法院判處刑罰之處遇程序確定者，縱其係於觀察、
    勒戒或強制戒治執行完畢五年後復為施用毒品者（即修正前
    毒品危害防制條例所稱之三犯或三犯以上），因其於治療程
    序之保安處分執行完畢五年內，既仍有繼續施用毒品之犯行
    ，即難認前所執行之治療程序有何戒除其身心毒癮之成效可
    言，自不得僅憑該次施用毒品犯行係在前次執行治療程序之
    保安處分完畢後，五年後再犯一端，即依現行毒品危害防制
    條例第20條第3項規定，逕認為「初犯」，而適用同條第1、
    2 項之觀察、勒戒或強制戒治等治療程序，否則無異使接受
    治療程序執行成效不彰，而屢犯施用毒品罪之行為人，僅因
    其施用毒品行為與前次觀察、勒戒或強制戒治完畢之時間相
    距已逾五年，反得循初犯之保安處分程序，獲邀寬典，不啻
    與前揭毒品危害防制條例之修法初衷背道而馳，是就此情形
    ，仍應認屬「再犯」之範疇，直接適用刑事刑罰處遇之程序
    ，始符修法之本旨。查被告前因施用毒品案件，經本院以91
    年度毒聲字第2490號裁定送觀察、勒戒後，於91年11月27日
    因無繼續施用傾向出監，並由臺灣彰化地方法院檢察署檢察
    官以91年度毒偵字第2203號為不起訴處分確定，復於上開觀
    察、勒戒執行完畢釋放後五年內之92年間，亦因施用毒品案
    件，經臺灣高等法院臺中分院以93年度上訴字第44號裁定判
    處有期徒刑6月確定，經聲請易科罰金後，甫於93年4月22日
    執行完畢等情，有臺灣彰化地方法院檢察署刑案資料查註紀
    錄表及臺灣高等法院被告前案紀錄表各一份附卷可稽，而被
    告本件施用第一級毒品海洛因，雖係在前次91年間強制戒治
    執行完畢五年後所犯，惟被告於上開強制戒治執行完畢五年
    內，曾再犯施用第一級毒品之罪經法院宣示判決並確定，已
    詳述如前，是被告本次施用海洛因之行為，已符合毒品危害
    防制條例第23條第2項之所定之追訴要件，揆諸前開毒品危
    害防制條例條文及說明，被告所為本件施用第一級毒品海洛
    因之犯行，即無「初犯」規定之適用，自毋須再重新施予觀
    察、勒戒或強制戒制之處遇程序，而應直接訴追處罰。
三、按海洛因係毒品危害防制條例所定之第一級毒品，不得非法
    施用。核被告所為，係犯毒品危害防制條例第10條第1項之
    施用第一級毒品罪。被告為施用毒品而持有第一級毒品，其
    持有之低度行為應為施用之高度行為所吸收，不另論罪。又
    被告前因施用毒品案件，經臺灣高等法院臺中分院以93年度
    上訴字第44號裁定判處有期徒刑6月確定，經聲請易科罰金
    後，甫於93年4月22日執行完畢，有臺灣彰化地方法院檢察
    署刑案資料查註紀錄表及臺灣高等法院被告前案紀錄表各一
    份附卷可稽，被告於受有期徒刑之執行完畢後，五年內故意
    再犯有期徒刑以上之本罪，為累犯，應依刑法第47條第1項
    規定，加重其刑。爰審酌被告曾有施用毒品罪前科，猶再施
    用本件毒品，惟其對他人權益之侵害仍屬有限，於警、偵訊
    中坦承犯行，惟於本院審理飾詞否認、並無悔意，暨其施用
    毒品之情節等一切情狀，量處如主文所示之刑。
據上論斷，應依刑事訴訟法第299條第1項前段，毒品危害防制條
例第10條第1項，刑法第11條前段、第47條第1項，判決如主文。
本案經檢察官蔡明達到庭執行職務
中    華    民    國    98    年    8    月    4     日
                  刑事第四庭   審判長法  官  姚銘鴻
                                     法  官  葉明松
                                     法  官  吳俊螢
以上正本證明與原本無異。
如不服本判決，應於判決送達後十日內向本院提出上訴狀（須附
繕本）。
中    華    民    國    98    年    8    月    4     日
                                     書記官  林怡吟
附錄本案論罪科刑法條全文：
毒品危害防制條例第十條
施用第一級毒品者，處六月以上五年以下有期徒刑。


司法院資訊處製作；財團法人民間司法改革基金會備份。
